【裁判字號】    97,竹簡,177
【裁判日期】    980122
【裁判案由】    給付票款
【裁判全文】
臺灣新竹地方法院民事簡易判決         97年度竹簡字第177號
原      告  甲○○
被      告  亞裕工程股份有限公司
                        1樓
法定代理人  乙○○
訴訟代理人  林思銘律師
上列當事人間給付票款事件，本院於民國97年9月9日辯論終結，
判決如下：
    主      文
被告應給付原告新臺幣貳佰萬元，及如附表所示各紙支票之金額
，均自如附表所示各紙支票之利息起算日起，至清償日止，均按
年息百分之六計算之利息。
訴訟費用由被告負擔。
本判決第一項得假執行；但被告如於假執行程序實施前，以新臺
幣貳佰萬元為原告預供擔保，得免為假執行。
    事實及理由
一、原告主張：原告執有訴外人丙○○為償還積欠原告之債務而
    交付、由被告所簽發如附表所示之支票4紙，惟該等支票到
    期後，經原告於如附表所示利息起算日提示付款，竟因「經
    掛失止付」遭到退票。按發票人應照支票文義擔保支票之支
    付，票據法第126條定有明文，又依同法第133條之規定，原
    告亦得請求自為付款提示日起，依年息百分之6計算之利息
    ，爰依票據法律關係提起本件訴訟，並聲明：(1)被告應給付
    原告新臺幣（下同）200萬元及如附表所示各紙支票之金額
    ，均自如附表所示各紙支票之利息起算日起，至清償日止，
    均按年息百分之6計算之利息。(2)訴訟費用由被告負擔。
    (3)原告願供擔保請准宣告假執行。
二、被告則以：
(一)、系爭支票係訴外人丙○○利用訴外人即被告之負責人乙○○
    酒醉時賭博骰子，訴外人乙○○因此賭輸300萬元，訴外人
    乙○○是在脅迫下簽發系爭支票支付賭債，被告自得拒絕給
    付。又原告之前手即訴外人丙○○取得系爭支票之原因，係
    賭博原因取得，此經訴外人丙○○證述明確，則按：「賭博
    為法令禁止之行為，其因該行為所生債之關係原無請求權之
    可言，除有特別情形外，縱使雙方同意以清償此項之方法而
    變更為負擔其他新債務時，亦屬脫法行為不能因之而取得請
    求權。」最高法院44年台上字第421號判例意旨參照。本件
    系爭支票債務為賭博而生之債務，該賭債因雙方同意以變更
    為支票之方法清償而使原取得人因之取得請求權，被告自得
    以之對抗原告之前手即訴外人丙○○。
(二)、查原告係自訴外人丙○○處轉讓取得系爭支票，雖原告主張
    係有價而非無償取得，惟其主張顯屬不實，蓋依原告於民國
    97年4月24日庭訊之陳述：其取得支票之原因係因丙○○的
    媽媽（辯論意旨狀誤書為丙○○）打電話給他，跟他說沒有
    關係，丙○○要做生意，其借給丙○○3筆還是4筆沒有超過
    100萬元的，反正是93年其從農會貸款出來借給丙○○。丙○○拿票還時是9、10、11、12的票，想說200多萬元拖了這
    麼久，不敢一次收起來，其收下97年1月份最後1張票，要求
    丙○○就其他3張支票先去調錢，調得到就直接還錢，但是
    丙○○回報說退票，第4張係其去提示又退票，丙○○的媽
    媽就出面說開票的人會還錢給丙○○，其看了退票紀錄是遺
    失止付，等於開票的人說是其撿到的，所以刑事就告乙○○
    誣告，現在案子還在進行中等語。惟依同時訴外人丙○○當
    庭之陳述「係93年1年陸續跟原告借錢，不是借1次，我好像
    是借3次還是4次」、「這4張支票是1次還給原告」。有關支
    票原告陳稱僅先收下97年1月份最後1張支票，而訴外人丙○○證述是4張一起交給原告已有所不符。復依訴外人丙○○
    陳報狀改稱：陳報人（即訴外人丙○○）係於93年11月底向
    甲○○先生借款70萬元，又於94年1月底、2月初間共向甲○○先生借款150萬元。有關借貸時間、次數及金額均與先前
    陳述，借貸次數3、4次，借貸日期係在93年間，借貸金額不
    會超過100萬元，明顯不符，是其陳詞前後不一致，且借貸
    220萬元，不用訂立借貸契約、無約定利息，亦與常情有違
    ，是難以認定原告確實有借貸與訴外人丙○○。
(三)、次查，證人丁○○○於97年5月20日當庭所為證述，關於原
    告有借款予其子丙○○之事，均係原告向丁○○○詢問可否
    借款予丙○○或丁○○○聽原告告知其借款金額，卻未實際
    看見原告有交付借款予丙○○之事實。且問：丙○○有無告
    訴妳確實有從甲○○那邊拿到妳剛剛說的那3筆錢？證人丁○○○答：那我就不知道，講一下他們就直接去處理，我不
    管他們。但問：丙○○借這些錢要做什麼用？證人丁○○○
    卻可回答出：做事業，開啤酒屋。又對於丙○○開啤酒屋之
    時間（年度）無法明確回答，但就原告向其表示借款予其子
    之時間與金額均能明確回答，顯與常情有違，是由證人丁○○○之證言缺乏可信性，自不足以證明訴外人丙○○曾向原
    告借款及系爭支票係丙○○為清償借款而交付原告等事實。
    再者，證人丁○○○、丙○○及原告3人所述借款時間、金
    額及丙○○交付系爭支票予原告之情形均不一致。從而，原
    告主張系爭支票係訴外人丙○○為清償借款而交付原告云云
    ，顯非實在，不足採信。
(四)、按「檢察官不起訴處分，無拘束民事訴訟之效力，又刑事判
    決所為事實之認定，於獨立民事訴訟之裁判時，本不受其拘
    束，原審斟酌全辯論意旨及調查證據之結果，依自由心證，
    為與刑事判決相異之認定，不得謂為違法」最高法院分別著
    有41年台上字第1307號、29年上字第1640號判例在案。查證
    人丙○○於97年4月24日庭訊之證述，已明確回答：「（問
    ：你在什麼樣的狀況看到這4張支票？）是乙○○賭博輸我
    的，他欠我錢開給我。」足徵被告所為系爭支票原係為支付
    賭債而簽發之抗辯，係屬真實，至於丙○○之賭博行為是否
    構成犯罪，係屬檢察官與刑事庭之認定範圍，法院本於獨立
    審判之原則，非不得斟酌全辯論意旨及調查證據之結果，依
    自由心證，自為判斷。
(五)、末按「票據債務人不得以自己與發票人或執票人之前手間所
    存抗辯之事由，對抗執票人。但執票人取得票據出於惡意者
    ，不在此限」、「以惡意或有重大過失取得票據者，不得享
    有票據上之權利。無對價或以不相當之對價取得票據者，不
    得享有優於其前手之權利」，票據法第13條及第14條分別定
    有明文。又「所謂不得享有優於其前手之權利，係指前手之
    權利如有瑕疵（附有人的抗辯），則取得人即應繼受其瑕疵
    （附有人的抗辯），人的抗辯並不中斷，如前手無權利時，
    則取得人並不能取得權利而言」有最高法院68年台上字第34
    27號判例可參。經核，原告既無法證明系爭支票係因訴外人
    丙○○為償還借款而交付之事實，自無法認定原告取得系爭
    支票係基於相當對價取得。又系爭支票係訴外人丙○○因賭
    債而由被告之負責人乙○○處取得，此情已經被告向轄區新
    竹縣警察局竹東分局報案，並由警方偵辦中，依最高法院44
    年台上字第421號判例見解，既屬脫法行為不能因之取得請
    求權，則依票據法第14條第2項之規定與前揭最高法院68年
    台上字第3427號判例見解，原告亦不能取得票據權利，即不
    能向被告請求給付系爭票款。
(六)、被告為此聲明：(1)請求駁回原告之訴。(2)訴訟費用由原告負
    擔。(3)如受不利之判決，請准被告預供擔保後免為假執行之
    宣告。
三、本院之判斷：
(一)、系爭4張支票為被告簽發交付予訴外人丙○○，嗣由訴外人
    丙○○將上開支票轉交予原告，而系爭4張支票經提示後，
    均因掛失止付之原因遭到退票等情，為兩造所不爭執，並有
    系爭支票及退票理由單各4紙在卷可佐，堪信為事實。
(二)、茲本件兩造間有爭執，應予審究者，在於被告以原告係惡意
    ，且係無對價或以不相當之對價取得系爭支票為由，辯稱其
    不需對原告負票據責任，有無理由？經查：
(1)、原告主張系爭4張支票係訴外人丙○○轉交予原告，供為清
    償訴外人丙○○先前積欠原告之債務等情，業經原告供明在
    卷，核與證人丙○○證述確為清償債務而轉交系爭4張支票
    予原告，並在支票上背書等情節大致相符，並有原告提出之
    系爭支票及退票理由單各4紙在卷可佐，堪信為事實。準此
    以觀，可認就系爭支票而言，兩造間並非直接前後手關係，
    其間尚有訴外人丙○○加入之情。
(2)、按無對價或以不相當之對價取得票據者，不得享有優於其前
    手之權利，票據法第14條第2項固定有明文。惟按票據行為
    為不要因行為，執票人不負證明關於給付原因之責任，如票
    據債務人主張執票人取得票據出於惡意，甚或無對價或以不
    相當對價取得，應由該債務人負舉證責任，最高法院64年台
    上字第1540號判例及85年台上字第286號判決意旨可供參照
    。本件被告主張原告係出於惡意、無對價或不以相當對價取
    得系爭支票云云，然均為被告否認，是依上開說明，自應由
    被告就原告出於惡意、無對價或不以相當對價取得系爭支票
    之事實負舉證責任。
(3)、緣訴外人丙○○前於93、94年間，為投資開設啤酒屋，先後
    向原告借貸220萬元左右，嗣因丙○○取得系爭支票，遂將
    支票轉讓與原告，用以清償積欠原告之部分債務等情，業經
    原告供明在卷，核與證人丙○○於本院審理時證稱：93年這
    1年陸陸續續跟原告借錢，不是借1次，我記得好像借3次還
    是4次，至於借款的時間太久了，我忘記了，當時是我開啤
    酒屋借錢週轉（見本院97年4月24日言詞辯論筆錄）、證人
    即丙○○之母丁○○○於本院審理時證稱：原告是我公公的
    徒弟，我公公以前做廚師，原告曾跟我說我兒子要跟他借錢
    ，是否可以借他，我說可以。我兒子總共向原告借3次，分
    別為50萬元、70萬元、100萬元，我兒子借錢是要開啤酒屋
    等語（見本院97年5月20日言詞辯論筆錄）大致相符，雖證
    人丁○○○、丙○○關於借款之時間、金額或不一致，容係
    時間過久，記憶淡薄所致，其等既就丙○○確向原告借貸投
    資啤酒屋，且迄未返還借款等重要之點供述一致，尚無足因
    彼此間就借款時間、金額供述之齟齬，逕認原告、證人丙○○及丁○○○所述，不足相信，堪認訴外人丙○○前確曾向
    原告借貸200萬元未還之事實。則訴外人丙○○嗣將系爭本
    票交付予原告，用以抵償其先前積欠之借款，即難謂原告係
    因無對價或以不相當之對價取得系爭支票之事實，是被告此
    部分所辯，洵無足採。
(4)、按賭博為法令禁止之行為，其因該行為所生債之關係原無請
    求權可言，縱經雙方同意以清償此項債務之方法而變更為負
    擔其他新債務時，亦屬脫法行為不能因之而取得請求權。又
    票據法所謂惡意取得票據，不得享有票據上之權利，係指從
    無權處分人之手，受讓票據，於受讓當時有惡意之情形而言
    ；所謂惡意則指執票人明知票據債務人對於發票人或執票人
    之前手間，有抗辯事由存在，最高法院67年台上字第1826號
    判例及95年台上字第2862號判決意旨可供參考。本件訴外人
    丙○○前於96年間，因與被告之負責人乙○○賭博贏得200
    萬元，乙○○因而簽發系爭支票清償賭債等情，業經被告供
    明在卷，核與證人丙○○證述系爭支票係乙○○簽發清償賭
    債之情相符，原告對此亦不爭執，堪信為真實，則訴外人丙○○緣於法所不許之賭博原因取得系爭支票，其取得系爭支
    票顯係基於惡意，自無權處分該等支票。被告雖主張原告受
    讓系爭支票亦有惡意之情形，然為原告否認，而原告受讓系
    爭支票係用以抵償其對訴外人丙○○之債務，已如上述，受
    讓時不知係訴外人丙○○賭博得來，則經原告供明在卷，此
    與證人丙○○於本院審理時證稱：我跟原告說支票是我朋友
    開給我，我沒有告知支票是什麼原因開出來的等語相符（見
    本院97年4月24日言詞辯論筆錄），難認原告於受讓系爭支
    票時，確已明知被告與訴外人丙○○間存有抗辯事由存在之
    事實，被告復未提出任何證據以實其說，則被告此部分抗辯
    ，亦不足信。
(5)、綜上所述，被告辯以原告係以惡意、無對價或不相當之對價
    取得系爭支票等情，均難以成立。而發票人應照支票文義擔
    保支票之支付；執票人向支票債務人行使追索權時，得請求
    自為付款提示日起之利息，如無約定利率者，依年利6釐計
    算，票據法第126條、第133條分別定有明文。本件被告就系
    爭支票應對原告負發票人之責任，已如前述，系爭支票之提
    示日，其中附表編號１者，為96年10月11日、編號２者為96
    年11月19日、編號３者為96年12月13日、編號４者為97年1
    月10日之情，有原告提出之上開支票之退票理由單影本在卷
    可憑。從而，原告依據票據之法律關係，據以提起本件訴訟
    ，請求被告給付原告合計200萬元，及如附表所示各紙支票
    之金額，均自如附表所示各紙支票之利息起算日起，至清償
    日止，均按年息百分之6計算之利息，即屬於法有據，應予
    准許。
四、本件判決之基礎已臻明確，兩造其餘之攻擊、防禦方法及舉
    證，核與判決結果無影響，爰不一一予以論列，併此敘明。
五、本件為簡易訴訟程序所為被告敗訴之判決，爰依民事訴訟法
    第389條第1項第3款之規定，依職權宣告假執行。被告陳明
    願供擔保請准宣告免為假執行，經核並無不合，爰酌定相當
    之擔保金額准許之。
六、據上論結，本件原告之訴為有理由，依民事訴訟法第436條
    第2項、第78條、第389條第1項第3款、第392條，判決如主
    文。
中    華    民    國    98    年    1    月    22     日
                  新竹簡易庭    法  官  林昌義
以上正本係照原本做成。
如對本判決上訴，須於判決送達後20日內向本院提出上訴狀。
中    華    民    國    98    年    1    月    22     日
                                書記官  馮玉玲
附表：
┌─┬──────┬─────┬───┬───┬───┐
│編│付 款 行 庫 │ 票面金額 │發票日│利息起│票  據│
│號│            │ (新臺幣) │      │算日  │號  碼│
├─┼──────┼─────┼───┼───┼───┤
│１│新竹國際商業│500,000元 │96年10│96年10│AA3766│
│  │銀行        │          │月10日│月11日│145   │
├─┼──────┼─────┼───┼───┼───┤
│２│同上        │500,000元 │96年11│96年11│AA3766│
│  │            │          │月10日│月19日│146   │
├─┼──────┼─────┼───┼───┼───┤
│３│同上        │500,000元 │96年12│96年12│AA3766│
│  │            │          │月10日│月13日│149   │
├─┼──────┼─────┼───┼───┼───┤
│４│同上        │500,000元 │97年1 │97年1 │AA3766│
│  │            │          │月10日│月17日│151   │
└─┴──────┴─────┴───┴───┴───┘


司法院資訊處製作；財團法人民間司法改革基金會備份。
